---
title: "Artigo -- Tópicos de Teses e Dissertações em Nutrição (27/07/2026)"
format: 
    html:
        toc: true
        number-sections: true
        embed-resources: true
execute: 
    echo: false
    warning: false
    message: false
---

## Metodologia
Dados importados da Plataforma Dados Abertos da CAPES - Grupo: Catálogo de Teses e Dissertações.

Período: 2011 a 2024

N: 976.217 

Seleção: Código de Área da Nutrição (CD_AREA_CONHECIMENTO (40500004))
n: 5.738 trabalhos 

### Filtros

1. Programa (25001019075P0) (n: 30)

2. Mestrado Profissional: NM_GRAU_ACADEMICO (n: 325)

3. RESUMOS INSUFICIENTES (<50 palavras) (n:96)

4. RESUMOS EM INGLÊS E OUTROS IDIOMAS (n:10)

TOTAL: n:5.281

### Descrição do Banco

```{r - Descrição do banco}
library(tidyverse)
library(here)
library(gt)
library(scales)
library(tidystm)
library(tidytext)

dados <- readRDS(here("01_dados", "catalogo_limpo.rds"))
# GRAU ACADÊMICO
tb_grau <- dados |>
  count(NM_GRAU_ACADEMICO, name = "n") |>
  arrange(desc(n)) |>
  transmute(
    grupo = "Grau Acadêmico",
    categoria = NM_GRAU_ACADEMICO,
    n
  )
# REGIÃO
tb_regiao <- dados |>
  count(NM_REGIAO, name = "n") |>
  arrange(desc(n)) |>
  transmute(
    grupo = "Região",
    categoria = NM_REGIAO,
    n
  )
# Top 5 ANOS
tb_ano <- dados |>
  count(AN_BASE, name = "n") |>
  arrange(desc(n)) |>
  slice_head(n = 5) |>
  transmute(
    grupo = "Ano (Top 5)",
    categoria = as.character(AN_BASE),
    n
  )
# Top 5 IES
tb_ies <- dados |>
  count(NM_ENTIDADE_ENSINO, name = "n") |>
  arrange(desc(n)) |>
  slice_head(n = 5) |>
  transmute(
    grupo = "IES (Top 5)",
    categoria = as.character(NM_ENTIDADE_ENSINO),
    n
  )
# Junção
tabela1 <- bind_rows(
  tb_grau,
  tb_regiao,
  tb_ano,
  tb_ies
)
tabela1 |>
  gt(groupname_col = "grupo") |>
  cols_label(
    categoria = "Categoria",
    n = "n"
  ) |>
  tab_header(
    title = "Tabela 1"
  )
```
### Limpeza de texto
Transformações do texto:

a. caixa baixa

b. retirada de pontuações e símbolos especiais

c. retirada de stopwords padrão da língua portugues

d. substitução de expressões separadas por ngrams (bi-, tri- e tetragrams)

e. remoção de números e palavras com menos de 2 caracteres

f. remoção de stopwords cientíticas

### Modelo STM
Rodamos modelos de 60, 65, 70, 75 e 80 tópicos
De acordo com gráficos de diagnóstico, o melhor modelo é o de 65 Tópicos.

**Breves definições:**

Documento: unidade de análise (resumo de tese ou dissertação).

Tópico: Distribuição probabilística de palavras que representa um tema latente no *corpus*. Cada documento possui uma combinação de múltiplos tópicos em diferentes proporções.

Medida Beta (β): Probabilidade de uma palavra ocorrer em determinado tópico.  

FREX (Frequent and Exclusive): Métrica que combina frequência de uma palavra com sua exclusividade com relação aos demais tópicos. 

Medida Gamma (γ): Proporção estimada de cada tópico em um documento. 

Abaixo, segue gráfico com os 30 tópicos mais pesquisados. A medida gamma indica a prevalência média do tópico no *corpus* inteiro. Por exemplo, 3.3% do Tópico 52 não deve ser interpretado como 3.3% dos trabalhos (teses e dissertações), mas 3.3% de todo o texto do *corpus*.  

```{r - Gráfico1 -- 30 Tópicos}
tabela_topicos <- readRDS(here("01_dados", "tabela_65stm.rds"))
tabela_topicos |>
  slice_max(
    order_by = GAMMA,
    n = 30,
    with_ties = FALSE
  ) |>

  # Cria rótulos com as três primeiras palavras FREX
  mutate(
    frex_curto = str_split(FREX, ", ") |>
      map_chr(\(x) paste(head(x, 3), collapse = ", ")),

    rotulo = paste0(
      "(",
      sprintf("%02d", topic),
      ") ",
      str_replace_all(frex_curto, "_", " ")
    ),

    rotulo = fct_reorder(rotulo, GAMMA)
  ) |>
  ggplot(
    aes(
      x = GAMMA,
      y = rotulo
    )
  ) +

  # Hastes do lollipop
  geom_segment(
    aes(
      x = 0,
      xend = GAMMA,
      yend = rotulo
    ),
    linewidth = 0.7,
    color = "grey70"
  ) +

  # Pontos
  geom_point(
    size = 3.2,
    color = "#6A3D9A"
  ) +

  # Valores de GAMMA ao lado dos pontos
  geom_text(
    aes(
      label = percent(GAMMA, accuracy = 0.1)
    ),
    hjust = -0.25,
    size = 3.2
  ) +

  # Formatação do eixo x
  scale_x_continuous(
    labels = percent_format(accuracy = 1),
    expand = expansion(mult = c(0, 0.14))
  ) +
  # Títulos e rótulos
  labs(
    title = "Tópicos com maior prevalência",
    subtitle = "Trinta tópicos com os maiores valores médios de γ",
    x = "Prevalência média do tópico",
    y = NULL,
  ) +

  # Tema
  theme_minimal(base_size = 10) +

  theme(
    panel.grid.major.y = element_blank(),
    panel.grid.minor = element_blank(),
    plot.title = element_text(face = "bold"),
    plot.subtitle = element_text(color = "grey35"),
    axis.text.y = element_text(size = 9),
    plot.margin = margin(
      t = 10,
      r = 25,
      b = 10,
      l = 10
    )
  )
```

Abaixo, segue a tabela integral com todos os tópicos. 
```{r - Tabela2 - 65 Tópicos}
tabela_topicos |>

  arrange(desc(GAMMA)) |>

  mutate(
    FREX = str_split(FREX, ", ") |>
      map_chr(\(x) paste(head(x, 3), collapse = ", ")) |>
      str_replace_all("_", " ")
  ) |>

  transmute(
    Tópico = topic,
    `Palavras FREX` = FREX,
    `γ médio` = GAMMA
  ) |>

  gt() |>

  fmt_number(
    columns = `γ médio`,
    decimals = 3
  ) |>

  cols_align(
    align = "center",
    columns = c(Tópico, `γ médio`)
  ) |>

  cols_width(
    Tópico ~ px(70),
    `γ médio` ~ px(90),
    `Palavras FREX` ~ px(450)
  ) |>

  tab_header(
    title = md("**Modelo de 65 Tópicos**"),
    subtitle = "Ordenados pela prevalência média (γ)"
  ) |>

  opt_row_striping() |>

  tab_options(
    table.font.size = 11,
    data_row.padding = px(4)
  )
```

### Gráfico com palavras mais frequentes (β)
``` {r - Gráfico beta}
#| fig-width: 12
#| fig-height: 28
beta_plot <- readRDS(here("01_dados", "beta_plot.rds"))
ggplot(
  beta_plot,
  aes(x = beta, y = term)
) +
  geom_col() +
  scale_y_reordered() +
  facet_wrap(
    ~topic,
    scales = "free",
    ncol = 4
  ) +
  labs(
    title = "Palavras com maior probabilidade em cada tópico",
    subtitle = "Cinco palavras com maior valor de beta por tópico",
    x = expression(beta),
    y = NULL
  ) +
  theme_minimal(base_size = 9) +
  theme(
    panel.grid.major.y = element_blank(),
    panel.grid.minor = element_blank(),
    strip.text = element_text(
      face = "bold",
      size = 9
    )
  )
```

### Efeito ano

Para estimar a prevalência dos tópicos ao longo do tempo, a covariável ano foi incorporada ao componente de prevalência do modelo. Isso permite estimar como a prevalência esperada de cada tópico varia em função do ano.

```{r - Gráfico 2 - Tópicos x Ano}
#| fig-width: 12
#| fig-height: 28
stm_ano <- readRDS(here("01_dados", "efeitoano-tidy_65stm.rds"))

# Gráfico
ggplot(
  stm_ano,
  aes(
    x = covariate.value,
    y = estimate,
    ymin = ci.lower,
    ymax = ci.upper
  )
) +
  facet_wrap(~label, nrow = 12, scales = "free_y") +
  geom_ribbon(alpha = .5) +
  geom_line() +
  theme(
    axis.title.y = element_blank(),
    axis.text.y = element_blank(),
    axis.ticks.y = element_blank()
  )
```
